臺灣高等法院刑事判決　　　　　　　　　　　　　九十一年度上訴字第一二００號
　　上　訴　人
　　即　被　告　丙○○
右上訴人因違反著作權法等案件，不服臺灣臺北地方法院九十年度訴字第一九六號，
中華民國九十一年三月十五日第一審判決（檢察官聲請簡易處刑案號：臺灣臺北地方
法院檢察署八十九年度偵字第六九八七號），提起上訴，本院判決如左：
    主  文
原判決關於違反著作權法暨定執行刑部分均撤銷。
丙○○被訴違反著作權法部分無罪。
    理  由
一、公訴意旨略以：丙○○係設於台北市○○區○居街二七號一樓「北帝影視社」之
    負責人，明知「空中塞車」、「仲夏夜之夢」、「史前巨鱷」、「餓魔軍官」、
    「莎翁情史」、「艾德私人頻道」、「神鬼傳奇」、「將軍的女兒」影片，係分
    屬美商廿世紀福斯影片股份有限公司（下稱福斯公司）、美商美國環球影片股份
    有限公司（下稱環球公司）、美商派拉蒙影片股份有限公司（下稱派拉蒙公司）
    享有著作財產權之物，竟於民國（下同）八十九年間，基於概括犯意，意圖出租
    ，未經授權，連續多次擅自重製上開影片著作，並與知情之店員呂育芬（被訴違
    反著作權法部分，業經原審判決無罪確定），共同意圖營利，以每捲盜版錄影帶
    新台幣（下同）四十元之代價，在上址出租予不特定之顧客，或意圖散布而陳列
    或持有，侵害福斯公司、環球公司、派拉蒙公司之著作財產權，嗣於八十九年二
    月十七日十六時三十分許，為警持台灣台北地方法院檢察檢察官署搜索票前往上
    址當場查獲，並扣得丙○○所有盜版錄影帶七十三捲，因認丙○○涉有著作權法
    第九十二條之罪嫌云云。（丙○○另被查獲色情錄影帶二百三十六捲妨害風化部
    分，經原審法院判處有期徒刑五月，丙○○上訴後，對該部分撤回上訴而確定）
    。
二、按犯罪事實應依證據認定之，無證據不得推定其犯罪事實。又不能證明被告犯罪
    者，應諭知無罪之判決，刑事訴訟法第一百五十四條、第三百零一條第一項分別
    定有明文。又刑事訴訟上證明之資料，無論其為直接證據或間接證據，均須達於
    通常一般之人均不致於有所懷疑，而得確信其為真實之程度，始得據為有罪之認
    定，若其關於被告是否犯罪之證明未能達此程度，而有合理性懷疑之存在，致使
    無從形成有罪之確信，根據「罪證有疑，利於被告」之證據法則，即不得遽為不
    利被告之認定（最高法院七十六年度台上字第四九八六號判例意旨參照），其以
    情況證據（即間接證據）斷罪時，尤須基於該證據在直接關係上所可證明之他項
    情況事實，本乎推理作用足以確證被告有罪，方為合法，不得徒憑主觀上之推想
    ，將一般經驗上有利被告之其他合理情況逕予排除，此觀諸最高法院三十二年度
    上字第六七號判例意旨亦甚明確。
三、本件公訴人認被告丙○○涉有右揭犯行，無非係以上開事實有告訴代理人指訴、
    證人乙○○、安泉源、張景翔之證述，及扣案之「空中塞車」二捲、「仲夏夜之
    夢」四捲、「史前巨鱷」三捲、「餓魔軍官」七捲、「莎翁情史」一捲、「艾德
    私人頻道」四捲、「神鬼傳奇」五捲、「將軍的女兒」四十七捲，合計七十三捲
    錄影帶為其論據。
四、訊據被告丙○○堅決否認有違反著作權法犯行，辯稱：伊與派拉蒙公司的代理商
    協和國際多媒體股份有限公司（以下簡稱協和公司）及龍騰國際多媒體有限公司
    （以下簡稱龍騰公司）有簽約，扣案影片（不含將軍的女兒）錄影帶的直標是伊
    影印貼上的，側標所載嘉政公司也是伊自己貼的，因代理商怕伊賣給未簽約店，
    所以多半先給片子，直標、側標後補，所以伊先印以供辨識，等直、側標送來，
    再行補貼，有的未及更換，至於「將軍的女兒」的直側標是協和公司提供，扣案
    的外片錄影帶都是原版的，沒有拷貝等語。經查：
  (一)美商福斯公司出廠之影片，在台灣係由得利影視股份有限公司（下稱得利公司）
    發行，美商環球公司及派拉蒙公司出廠之影片，在台灣則係由協和公司發行，新
    潮社有限公司（下稱新潮社公司）為得利公司之代理，龍騰公司為新潮社的下游
    經銷商，有告訴代理人張文吉之陳述（見原審卷第五六頁）及證人即龍騰國際多
    媒體有限公司業務部主任安泉源之證述可憑（見原審卷第七一頁）。
  (二)北帝影視社與協和公司所訂買賣契約（未載明訂約日期），約定協和公司自簽約
    日起至八十九年三月三十一日止提供協和版權錄影帶六十部供該社使用，有協和
    國際（89）年度錄影節目帶買賣合約書影本一紙可稽（見偵查卷第一三二頁）；
    又新潮社有限公司與北帝影視社合夥人胡道政訂立契約，約定該公司自簽約日（
    八十八年十一月八日）起至八十九年七月三十一日止提供版權錄影帶六十五部及
    星際大戰首部曲一部供其於店址台北市○居街二七號出租使用，其中「空中塞車
    」（據原審卷第二五四頁之行政院新聞局錄影節目審查合格證明書所載，該片係
    自八十八年十一月八日核發，授權期間自八十八年七月一日起至八十九年六月三
    十日止，故偵查卷第一四六頁龍騰公司八十九年七月十四日錄影帶節目發行行程
    表所載該片迄八十九年三月十日始發行，恐係誤載），訂購支數三十五支，「仲
    夏夜之夢」（八十九年一月二十八日發行），訂購支數二十支，「史前巨鱷」（
    八十八年十二月二十九日發行），訂購支數三十五支，「餓魔軍官」（八十八年
    十一月二十九日發行），訂購支數二十支，有新潮社（八九）年度錄影帶買賣合
    約書影本及龍騰公司出具之錄影帶節目發行－行程表原本各一紙在卷可稽（見偵
    查卷第一四五頁至一四六頁）。足認被告丙○○所經營之北帝影視社確於本案八
    十九年二月二十七日查獲日之前，即向新潮社公司及協和公司購入業已發行之版
    權錄影帶，且扣案之「空中塞車」二捲、「仲夏夜之夢」四捲、「史前巨鱷」三
    捲、「餓魔軍官」七捲錄影帶，均未逾上開向新潮社公司購進之支數之事實，堪
    以認定。
  (三)訊據證人得利公司（福斯公司在台發行之公司）業務經理蕭光傑於原審證稱：「
    基本上我們是出多少貨，直、側標完全貼好再送給代理商，但若在趕時出貨，會
    請代理商自行貼上，我們會連同直、側標錄影帶給代理商」（見原審卷第一四九
    頁）；證人龍騰公司（新潮社下游廠商）業務部主任安泉源於原審調查時結證稱
    ：「得利公司是總代理，再交給新潮社，然後再給龍騰公司發行，因此我們會將
    直、側標做後補。八十九年合約以後得利公司才在每一支帶子貼好直、側標。八
    十八年度以前則由得利公司給新潮社再給店家，有時帶子會先發行，直、側標會
    後補，何時去貼在錄影帶上我們沒有辦法管。後補的時間不一定，有時是印刷的
    問題。八十八年度的作業由新潮社給我們一箱一百支，就有一百個直、側標，有
    時候後補就交由店家自己貼，因此沒有辦法控管。至於我們後補之前店家如何處
    理我們就沒有辦法控管。」（見原審卷第七０、七一、七二頁）；又證人龍騰公
    司業務部副總張翔於偵查中證稱：「（龍騰公司）是得利公司區域經銷商，得利
    公司代理福斯、米高梅等美商公司」，「視簽約金額多寡，分配支數給錄影帶店
    ，如分配五支帶子，就分給他五支直側標，只能就這五支帶子出租別人」，「給
    他多少部片子，就給他多少直側標，他不行再拷貝，自行出租」，「（問：為何
    提供直側標給被告？）因為他是公司加盟店，他在簽約就已講好，要多少量，我
    們公司就提供多少量，會講好固定數目」，「數量都是在簽約時，由業務員口頭
    談妥，我們再給他直側標，他只能就這個量買帶子再貼上我們給他的直側標，因
    為我們在販售帶子時，並未貼上直側標，由他們自行貼上」（見偵查卷第一三四
    反面至一三五反面）；另證人乙○○即協和公司業務部經理於偵查中證稱：「我
    們依片子強弱，供應支數，如他們還需要，會給他們已經製作正版片帶子，賣給
    他們一支三十元，直側標再附給他們自行貼」，「（問：是否容許他們自行拷貝
    ？）不可，公司只提供他們足夠量，也不會先給直側標，如他們有購買帶子，才
    會給直側標」（偵查卷第一三九頁正面），於原審調查時證稱：「（問：交給母
    帶是否直、側標都貼好？）不一定，有的會有貼，會看店家的狀況，若店家有將
    帶子出售給第三人為了防止流片我們會先送母帶，直、側標後補」，「我們各區
    有其業務群，他們會判斷各店家每個片子需求多少，我們業務群隨時會到店家去
    查看，在定合約時，我們有談好可以去看店家的電腦。我們公司直、側標只有留
    一種，直、側標的版本有分直銷、出租二種，只是顏色不一定。北帝是我們的出
    租商。直、側標的字體會隨著影片而作改變，但格式不會變」，「（提示被告庭
    呈之直、側標）是，這是我們後補的沒有錯。」「（問：北帝影視在你們公司有
    沒有不良記錄？）沒有。有流片就是不良記錄（把我的影片賣出去給第三者）」
    ，「（業務員）最基本四天會去查一次」（第一二０至一二二頁），「（問：你
    們公司要補多少直、側標，會不會有記錄？）沒有，店家貼時有可能會遺失的情
    形，我們也會把他補足。」（見原審卷第一二０頁至第一二四頁）。由上述證言
    可悉，得利公司及協和公司所發行之錄影帶，或因印刷不及，或為防止錄影帶業
    者將新片出售予未簽約店，即所謂「流片」之情形，而多有先將未貼直、側標之
    正版錄影帶經由下游代理商出售予錄影帶業者出租，嗣後再行補送直、側標，由
    錄影帶業者自行補貼，代理商則委派業務員至錄影帶業者之電腦記錄查詢出租支
    數是否已逾出售支數，藉此方式瞭解市場供需情況並監控店家有無自行拷貝情事
    。從而，自代理商先將正版錄影帶交付錄影帶出租業者，迄嗣後補送直、側標予
    錄影帶業者之期間，業者為將正版錄影帶出租，當須自行黏貼非代理商發行之直
    、側標以供辨識，甚至縱令業者嗣後疏於更換補送之直、側標，仍不能逕以錄影
    帶外貼之直、側標非發行公司所印製，逕認該錄影帶為業者擅自重製。又依目前
    之拷貝技術，正版與盜版之畫質相去不遠，實質內容無大差異，經告訴代理人及
    證人蕭光傑供述在卷（見原審卷第一四八頁、一五０頁），惟錄影帶發行者既將
    正版錄影帶與直、側標先後分送予錄影帶業者，並授權錄影帶業者自行補貼直、
    側標，其內部控管盜拷及辨識之困難，自應由錄影帶發行者承擔，不能以錄影帶
    上之直、側標是否為發行公司製作，作為該錄影帶是否為盜版與否之惟一認定。
    觀諸本件扣案之「空中塞車」二捲、「仲夏夜之夢」四捲、「史前巨鱷」三捲、
    「餓魔軍官」七捲、「莎翁情史」一捲、「艾德私人頻道」四捲、「神鬼傳奇」
    五捲，合計二十六捲之錄影帶，其上直標為彩色影印，無新聞局核准發行字號，
    側標或付之闕如，或載嘉震影視，亦無防偽雷射標誌，惟被告丙○○庭呈若干尚
    未使用之正版直、側標，業經證人乙○○檢視確為協和公司製作無誤（見原審卷
  第一二一至一二三頁），參以扣案之上開「空中塞車」二捲、「仲夏夜之夢」四
    捲、「史前巨鱷」三捲、「餓魔軍官」七捲錄影帶之數量，均未逾向新潮社公司
    購進之支數，且卷內亦無北帝影視社電腦記錄所載出租支數逾購進支數之記錄，
    自不僅單憑扣案之錄影帶未貼嗣後補送之正版直、側標，遽認扣案之上揭錄影帶
    均為盜版。原審法院亦認被告丙○○並無盜拷「空中塞車」二捲、「仲夏夜之夢
    」四捲、「史前巨鱷」三捲、「餓魔軍官」七捲、「莎翁情史」一捲、「艾德私
    人頻道」四捲、「神鬼傳奇」五捲，合計二十六捲之錄影帶之事實。
五、原審雖認被告有盜拷派拉蒙公司「將軍的女兒」錄影帶四十七捲之事實，惟訊據
    被告否認此部分違反著作權法之情，辯稱：伊與派拉蒙公司的代理商協和公司簽
    約，查扣之「將軍的女兒」影片是協和公司業務員提供之正版錄影帶，伊並無拷
    貝等語。查被告所屬之北帝影視社與協和公司訂有買賣契約，約定協和公司自簽
    約日起至八十九年三月三十一日止提供協和版權錄影帶六十部供該社使用，有協
    和國際（89）年度錄影節目帶買賣合約書影本一紙可稽（見偵查卷第一三二頁）
    。證人乙○○亦證稱，被告之北帝影視社係協和公司之加盟店（見原審卷第一二
    一頁及本院九十一年九月二十五日訊問筆錄）。而「將軍的女兒」影片固係於八
    十九年三月十日始送行政院新聞局審查，有告訴代理人所提錄影節目影片明細資
    料影本一紙在卷可稽（見偵查卷第一四二頁），惟該節目明細表明確記載授權協
    和國際多媒體股份有限公司，授權期間自八十九年二月一日至九十年一月三十一
    日。證人安泉源即龍騰公司業務部主任（見原審卷第七二頁）、證人乙○○即協
    和公司業務部經理（見原審卷第一二０頁）於原審固證稱，美商影片在院線上映
    後，錄影帶至少要下片六個月以上始會發行。原審即認八十九年二月十七日查獲
    被告出租之「將軍的女兒」錄影帶，係在該片送審（八十九年三月十日）之前，
    應非正版的錄影帶云云。惟證人乙○○於本院九十一年九月二十五日調查時證稱
    ：「我是業務部經理。我們協和公司是派拉蒙的代理商，『將軍的女兒』這部片
    子是我們公司發行的。『將軍的女兒』這個帶子有交給丙○○出租，他是我們的
    加盟店。我們有一捲「將軍的女兒」帶子授權他使用，要不要拷貝在於他。他是
    跟業務訂購，我不知道他有無追加，被告是我們的加盟店，我們的行業的規矩有
    些片子是否搶手還不知道，但是他事先有訂購基本的數量，我們給他五十張的直
    側標，我們公司只給他一片錄影帶，後來業務甲○○有無追加，追加多少？這個
    我不清楚，但是我們有授權丙○○使用我們的直側標，他可以補足那個數量，但
    是直側標一定要用我們的，被查到的這些直側標確實是我們的。」乙○○於本院
    審理時供稱：「『將軍的女兒』直側標是我們給的沒錯。我們跟被告之間有合約
    書，我們是派拉蒙公司代理商，而在檢察官偵查中所講的，協和公司不可自行拷
    貝一節（偵查卷第一三七頁），應係有誤，即應以九十一年九月二十五日調查時
    所講才是對的。」被告之北帝影視公司確係協和公司加盟店，被告所持有之直側
    標亦係協和公司交付，且依前述之節目明細表明確記載授權協和國際多媒體股份
    有限公司，授權期間自八十九年二月一日至九十年一月三十一日，雖派拉蒙公司
    是在八十九年三月十日始將該片送審，但此為該公司自己決定於何時送審，派拉
    蒙公司在此之前即之八十九年二月一日即已授權予協和公司，協和公司將影片交
    付予被告，不能謂協和公司有越權之處，況被告僅係協和公司加盟店，亦未必知
    悉該影片何時送審，以及協和公司與派拉蒙公司間尚有何糾紛，被告在協和公司
    交付五十張「將軍的女兒」錄影帶直側標，意謂可在五十部影片之範圍內予以拷
    貝，查獲之影片亦皆係貼協和公司之直側標（見偵查卷第一六二頁、一六三頁）
    ，難認被告有何越權拷貝「將軍的女兒」之錄影帶，此外復查無其他積極證據足
    資認定被告有公訴人所指違反著作權法犯行，本件不能證明被告有違反著作權之
    犯行。
六、原審認被告並無侵害「空中塞車」、「仲夏夜之夢」、「史前巨鱷」、「餓魔軍
    官」、「莎翁情史」、「艾德私人頻道」、「神鬼傳奇」影片著作權之事，並無
    不當，但對被告被訴侵害「將軍的女兒」一片為有罪之判決，則有未洽，被告提
    起上訴，否認此部分犯罪，為有理由，應由本院將原判決關於被告違反著作權法
    暨定執行刑部分之判決均撤銷，另諭知被告被訴違反著作權法部分無罪。
七、被告被訴違反著作權法部分既經判決無罪，則未起訴部分與本案（違反著作權法
    部分）即無何裁判上一罪關係可言，台灣台北地方法院檢察署八十九年偵字第二
    ００七０號、九十一年偵字第七九六二號、第一０八五三號、第一五三八七號、
    第二０七七０號、台灣士林地方法院檢察署九十年偵字第三六五七號、九十一年
    偵字第三四四七號違反著作權法案件，本院無從併案審理，應退回檢察官另行偵
    辦。
八、被告被訴妨害風化罪部分，經原審判決有罪，被告上訴後對該部分撤回上訴而確
    定，則台灣士林地方法院檢察署檢察官移送併辦之八十八年度偵字第一一一二六
    號妨害風化案件，本院無從審理，應退由檢察官另行偵辦，亦併此敘明。
據上論斷，應依刑事訴訟法第三百六十九條第一項前段、第三百六十四條、第三百零
一條第一項，判決如主文。
本案經檢察官陳明光到庭執行職務。
中    華    民    國      九十一  年       十一     月       二十一     日
                             臺灣高等法院刑事第二十二庭
                                 審判長法  官  許  正  順
                                       法  官  吳      燦
                                       法  官  林  明  俊
右正本證明與原本無異。
如不服本判決應於收受送達後十日內向本院提出上訴書狀，其未敘述上訴之理由者並
得於提起上訴後十日內向本院補提理由書（均須按他造當事人之人數附繕本）。
                                       書記官  蕭  進  忠
中    華    民    國      九十一  年      十一     月      二十一      日
